【裁判字號】    90,上訴,1456
【裁判日期】    900627
【裁判案由】    違反水利法等
【裁判全文】
臺灣高等法院刑事判決                            九十年度上訴字第一四五六號
    上  訴  人  臺灣板橋地方法院檢察署檢察官
    被      告  乙○○
右上訴人因違反水利法等案件，不服臺灣板橋地方法院八十九年度易字第五五一號，
中華民國九十年三月二十一日第一審判決（起訴案號：臺灣板橋地方法院檢察署八十
八年度偵字第一四三九二號）提起上訴，本院判決如左：
    主  文
原判決撤銷。
乙○○違反主管機關為保護水道，禁止其他有礙水道防衛之行為，致生公共危險，處
有期徒刑伍月，如易科罰金，以參佰元折算壹日；緩刑貳年。
    事  實
一、乙○○明知台北縣中和市○○段四十一地號（登記為蔡正儀、蔡榮隆、蔡榮泰所
    共有）、四十四地號土地（登記為陳國英、陳國正、陳國儒、陳清雲、陳南山、
    陳素香、陳振灶及陳黃柑所共有）位於台北縣新店溪河川範圍（並非行水區）內
    ，竟意圖為自己不法之利益，自民國八十四年五月十日起，竊佔前開土地搭建工
    寮二間，並用為置車場，從事報廢車輛拆卸及零件買賣（竊佔範圍如附圖台北縣
    中和市地政事務所土地複丈成果圖四十一Ａ、四十四Ａ、四十四Ｂ所示），竊佔
    面積為零點零八二０五五公頃，而違反主管機關即台灣省政府制定公告之台灣省
    河川管理規則第十七條為保護河防安全禁止左列事項：「三、在河川區域，施設
    房屋或其他足以妨礙水流之建造物者。」，並致生於大雨時河道變窄，迫使河流
    改道及洪水漫過河岸泛濫成災，致生公共危險。
二、案經台北縣警察局中和分局報請臺灣板橋地方法院檢察署檢察官偵查起訴。
    理  由
一、訊據被告乙○○，固坦承佔用如附圖土地搭建工寮及用為置車場之事實，但否認
    有竊佔犯意，辯稱其從事報廢車輛買賣目的只在於謀生，並解決社會上廢車泛濫
    之問題，並無竊佔之主觀犯意云云。
二、惟查：
  (一)、被告竊佔及違反水利法之事實，除據其坦承之部分外，並據証人甲○○指述歷
      歷，並有第四十一、四十四號地籍謄本、新店溪河川圖籍第三十一號、工寮及
      置車場照片在卷（偵查卷第十七頁、原審卷第四十五頁、第四十七頁、第七十
      五頁及第七十七頁）可憑。
  (二)、竊佔地點業經該台北縣政府工務局會同水利課於八十八年五月十七日至現場會
      勘，及原審於八十九年十二月廿二日到場履勘，有台北縣政府會勘紀錄、原審
      履勘筆錄及照片附卷（偵查卷第十頁、原審卷第一二四頁至一二七頁）可稽。
  (三)、竊佔地點係位於四十一、四十四地號土地上，且位於新店溪河川範圍（並非行
      水區）內，竊佔面積達零點零八二０五五公頃，有台北縣政府八十九年北府工
      水字第三二三七一二號函、第四四二四九二號函在卷，並經台北縣中和市地政
      事務所到場測量，製有土地複丈成果圖在卷（偵查卷第十五頁及第四十六頁）
      可憑。
  (四)、按「主管機關為保護水道，應禁止左列事項：九、其他有礙水道防衛之行為。
      」，水利法第七十八條定有明文，本件主管機關即台灣省政府製定公告之台灣
      省河川管理規則第十七條載明：為保護河防安全，禁止左列事項：「三、在河
      川區域，施設房屋或其他足以妨礙水流之建造物者。」，業已禁止於台灣省河
      川區域，施設房屋或其他建造物，本件被告於台灣省新店溪河川區域建築工寮
      及置車場，違反主管機關禁止事項，即已違反水利法第七十八條之規定。
  (五)、又按「水利法第九十二條之一第一項所謂致生公共危險，固以實際上須有具體
      危險之發生為要件，而屬具體之危險犯；然其具體危險之存否，仍應依社會一
      般之觀念，客觀的予以判定。即依其妨礙水流之具體情況，視其一般上是否有
      使流水改道、浸蝕護岸，而影響安全之虞，以決定其危險之有無，非必使堤岸
      潰決，人、畜、房屋淹沒，始得謂其危險已發生。」，最高法院七十四年台上
      字第三九五八號判例、八十五年台上字第三三九八號判例分別著有明文，本件
      被告於河川範圍內搭建工寮、堆置廢車達零點零八二０五五公頃，顯然已經排
      除他人之使用可能，難謂無竊佔之犯意，且所竊佔範圍面積甚大，依其具體狀
      況，於大雨時，顯已經足以使河道變窄，迫使河流改道及洪水漫過河岸泛濫成
      災，致生公共危險，亦難謂被告「無防礙水道防衛之犯意存在」，其辯稱並無
      竊佔之主觀犯意云云，殊不足採，被告罪證明確，犯行洵堪認定，應予依法論
      科。
二、核被告乙○○所為，係犯刑法第三百二十條第二項之竊佔罪，及水利法第九十二
    條之一第一項後段之罪。按「法院之審判，固應以起訴之犯罪事實為範圍；然法
    院於不妨害事實同一之範圍內，既於被告防禦權行使無有妨礙，自亦仍得自由認
    定事實，適用法律，而變更檢察官之起訴法條，庶維訴訟經濟原則，復無損被告
    之權益保障。所稱事實同一云者，又指刑罰權所以發生之原因事實，係屬同一者
    而言；因之同一犯罪事實，僅行為之程度不同或實施該行為之過程先後有別，諸
    如犯罪之完成於通常情形下，須經過各種不同階段，而各階段之犯罪行為，又均
    為法律規定應予評價處罰者，即令法律上之規範評價輕重容有不同，於訴訟法上
    ，仍不失其為同一性之犯罪事實，其一部事實經起訴者，依審判不可分之原則，
    其起訴之效力自應及於全部，悉屬應予審判之範圍。」最高法院八十四年度台非
    字第一四六號判決採同一見解。本件檢察官係起訴被告犯有水利法第九十二條之
    一第一項「中段」損害他人權益罪（起訴書犯罪事實欄亦僅記載「足以妨害水流
    ，損害公眾之權利」，原判決認被告係犯有水利法第九十二條之一第一項「後段
    」致生公共危險罪（起訴書犯罪事實欄所所未記載之事實），本件被告所竊佔範
    圍面積甚大，依其具體狀況，於大雨時，顯已經足以使河道變窄，迫使河流改道
    及洪水漫過河岸泛濫成災，致生公共危險，「中段」與「後段」之事實，為同一
    犯罪事實，僅行為之程度不同，二階段之犯罪行為，雖均為法律規定應予評價處
    罰，惟於訴訟法上，仍不失其為同一性之犯罪事實，其一部事實經起訴者，依審
    判不可分之原則，其起訴之效力及於全部，悉屬於法院應予審判之範圍，且既不
    失其為同一性之犯罪事實，揆之首開說明，本院自得於事實同一性之範圍內，變
    更起訴法條，併此敘明。被告一竊佔行為侵害數土地所有權人之權益，觸犯數相
    同之罪名，為同種想像競合犯，應從一重處斷。被告以一行為觸犯前揭竊佔、違
    反水利法二罪名，應依想像競合犯之規定，從一重即水利法第九十二條之一第一
    項後段之罪處斷。
三、原審以事證明確，對被告予以論罪科刑，固非無見，惟查：
  (一)、如前所述，本件檢察官係起訴被告犯有水利法第九十二條之一第一項「中段」
      損害他人權益罪（起訴書犯罪事實欄亦僅記載「足以妨害水流，損害公眾之權
      利」，原判決認被告係犯有水利法第九十二條之一第一項「後段」致生公共危
      險罪（起訴書犯罪事實欄所所未記載之事實），二者為同一犯罪事實，僅行為
      之程度不同，二階段之犯罪行為，雖均為法律規定應予評價處罰，惟於訴訟法
      上，仍不失其為同一性之犯罪事實，其一部事實經起訴者，依審判不可分之原
      則，其起訴之效力及於全部，悉屬於法院應予審判之範圍，且既不失其為同一
      性之犯罪事實，揆之首開說明，本院自得於事實同一性之範圍內，變更起訴法
      條，原判決雖援引刑事訴訟法第三百條認為應變更起訴法條，惟未就如何認定
      為事實上同一性，在理由內予以說明，自有判決不備理由之違法。
  (二)、按「刑事審判採訴訟主義，法院不得就未經起訴之犯罪審判，其就起訴書所未
      記載之事實而得予以審判者，則以起訴效力所及之事實為限，必須認定未經起
      訴書所記載之事實成立犯罪，且與已起訴應論罪之事實具有單一性不可分之關
      係者，始得為之，此觀刑事訴訟法第二百六十七條、第二百六十八條規定自明
      ；判決而有此種情形者，依同法第三百十條第一款、第七款之規定，應於理由
      內加以說明，否則即足構成同法第三百七十九條第十四款上段所定判決不載理
      由之當然違法。」最高法院八十七年度台上字第七七號判決採同一一見解。本
      件檢察官係起訴被告犯有水利法第九十二條之一第一項「中段」損害他人權益
      罪（起訴書犯罪事實欄亦僅記載「足以妨害水流，損害公眾之權利」，原判決
      認被告係犯有水利法第九十二條之一第一項「後段」致生公共危險罪（起訴書
      犯罪事實欄所所未記載之事實），對於檢察官起訴書犯罪事實欄所未記載之「
      致生公共危險」之事實，法院如何可以審判並未予以理由內予以說明，揆諸前
      揭說明，原判決即足構成同法第三百七十九條第十四款上段所定判決不載理由
      之當然違法。
  (三)、第二條第一項規定「行為後法律有變更者，適用裁判時之法律。但裁判前之法
      律有利於行為人者，適用最有利於行為人之法律。」前段規定「適用裁判時之
      法律」；後段是規定「裁判前之法律」，前段、後段各有所指，本件原審判決
      理由依新舊法之比較，以修正後之法律有利於被告，依新法諭知科刑，惟於據
      上論結欄竟引用「刑法第二條第一項」，包括「前段」與「後段」，就第二條
      第一項後段之部分，要屬於贅引，於法尚有未合。
  (四)、關於竊佔罪之刑罰，刑法第三百二十條第二項規定「依前項之規定處斷」，屬
      於借刑立法之一種，與罪名之成立無關，既係借刑立法，因而於科刑時，必須
      援引該條第一項，以為依據。原審判決於據上論結欄，於刑法第三百二十一條
      第二項下，漏未引用「第一項」，於法尚有未合。
四、檢察官依告訴人甲○○之請求提起本件上訴，指摘原審判決量刑過輕為不當，惟
    本院認為量刑乃屬法院裁量權之行使，經核原審判決之量刑，與罪刑相當原則尚
    無不合，是檢察官之上訴，為無理由。雖如是，惟原審判決既有如前所述之瑕疵
    而無可維持，自應本院將原判決撤銷予以改判。爰審酌被告查被告於偵審中均坦
    承犯行，且業已拆除、清理完畢所搭建之工寮、置車場完畢、所生之危害及犯罪
    後之態度等一切情狀，量處有期徒刑伍月。又被告行為後，中華民國刑法第四十
    一條業於九十年一月四日修正，同年月十日經總統公布施行，修正後刑法第四十
    一條第一項規定：「犯最重本刑為五年以下有期徒刑以下之刑之罪，而受六個月
    以下有期徒刑或拘役之宣告，因身體、教育、職業、家庭之關係或其他正當事由
    ，執行顯有困難者，得以一元以上三元以下折算一日，易科罰金。但確因不執行
    所宣告之刑，難收矯正之效，或難以維持法秩序者，不在此限。」，第二項規定
    ：「併合處罰之數罪，均有前項情形，其應執行之刑逾六月者，亦同」；同法施
    行法第三條之一第一項規定：「刑法第四十一條之規定，中華民國九十年一月四
    日刑法修正施行前已裁判確定之處罰，未執行或執行未完畢者，亦適用之。」，
    第二項規定：「未諭知得易科罰金之處罰者，亦同。」。被告行為後，刑法第四
    十一條有變更，修正前刑法第四十一條僅規定：「因身體、教育、職業或家庭之
    關係，執行顯有困難」，而修正後刑法第四十一條第一項前段規定「因身體、教
    育、職業、家庭之關係或其他正當事由」，經比較新舊法，修正後刑法第四十一
    條第一項前段得斟酌易科罰金之標準較為寬廣，比較有利於行為人，爰依刑法第
    二條第一項前段之規定，自應適用裁判時之法律，並依修正後刑法第四十一條第
    一項之規定，諭知易科罰金之折算標準。末查被告前未曾受有期徒刑以上刑之宣
    告，有台灣高等法院檢署處刑案紀錄簡覆表在卷可稽，經此教訓應知警惕，當無
    再犯之虞，本院因認對被告所處之刑，以暫不執行為適當，爰併予宣告緩刑二年
    ，以啟自新。
據上論斷，應依刑事訴訟法第三百六十九條第一項前段、第三百六十四條、第二百九
十九條第一項前段、第三百條，水利法第九十二條之一第一項後段，第七十八條第一
項第九款、刑法第二條第一項前段、第十一條前段、第三百二十條第二項、第一項、
第五十五條、修正後第四十一條第一項、第七十四條第一款、罰金罰鍰提高標準條例
第一條前段、第二條，判決如主文。
本案經檢察官覃正祥到庭執行職務。
中      華      民      國      九十      年      六    月    二十七  日
                              台灣高等法院刑事第二庭
                                  審判長法  官  蔡  長  溪
                                        法  官  鄧  振  球
                                        法  官  林  俊  益
右正本證明與原本無異。
如不服本判決應於收受送達後十日內向本院提出上訴書狀，其未敘述上訴之理由者並
得於提起上訴後十日內向本院補提理由書。
                                        書記官  陳  明  琴
中      華      民      國    九十    年     六     月      二十八    日
附錄本案論罪科刑法條全文：
刑法第三百二十條
意圖為自己或第三人不法之所有，而竊取他人之動產者，為竊盜罪，處五年以下有期
徒刑、拘役或五百元以下罰金。
意圖為自己或第三人不法之利益，而竊佔他人之不動產者，依前項之規定處斷。
前二項之未遂犯罰之。
水利法第九十二條之一
違反第七十八條第一項各款情形之一者。除通知限期回復原狀﹑清除或廢止違禁設施
外。處六千元以上三萬元以下罰鍰。因而損害他人權益者。處三年以下有期徒刑。拘
役或科或併科四千元以上二萬元以下罰金。致生公共危險者。處五年以下有期徒刑。
得併科六千元以上三萬元以下罰金。
前項行為人未在限期內回復原狀﹑清除或廢止違禁設施者。得按日處罰鍰至回復原
狀﹑清除廢止違禁設施完竣之日止。其情節重大者。得沒入其違禁設施或機具。


司法院資訊處製作；財團法人民間司法改革基金會備份。
